【裁判字號】    88,易,877
【裁判日期】    890224
【裁判案由】    違反醫師法等
【裁判全文】
臺灣屏東地方法院刑事判決                          八十八年度易字第八七七號
    公  訴  人  臺灣屏東地方法院檢察署檢察官
    被      告  戊○○
    被      告  甲○○
    被      告  丙○○
    共      同
    選任辯護人  邱芬凌
右被告等因違反醫師法等案件，經檢察官提起公訴（八十七年度偵字第二七九六號、
八十七年度偵續字第八０號）本院判決如左：
    主  文
戊○○、甲○○共同連續意圖為自己不法之所有，以詐術使人將本人之物交付，各處
有期徒刑貳年貳月。
丙○○公訴不受理。
    事  實
戊○○係位於屏東縣南州鄉○○路五０號私立忠孝醫院之負責人，於民國（下同）八
十四年間，僱用具有合法醫師資格之丙○○（已於八十九年一月二十日死亡），請其
擔任醫院婦產科醫師，並由具護士資格之甲○○擔任婦科護士，又與中央健康保險局
（下稱健保局）簽約為健保特約醫事服務機構，辦理全民健康保險醫療業務。詎戊○○明知丙○○是由軍醫轉任、並無任何婦科醫療實務、年邁並身染肝癌，長期無法在
該院中看診，自八十四年間起，即與丙○○及無醫師資格之護士甲○○，共同基於違
反醫師法及意圖為自己不法所有之概括犯意，由甲○○於丙○○無法看診時，在上開
醫院內以丙○○之名義為丁○○、陳素燕、林麗容、楊鳳貞等不特定病患診治婦女陰
道發炎等病，而擅自執行醫療業務，戊○○、甲○○、丙○○並均明知自八十四年間
起，忠孝醫院婦產科病患中之上開病患係甲○○擅自執行醫療業務所診療，竟基於犯
意之聯絡及概括之犯意，施用詐術，由丙○○提供其印章予甲○○於處方箋及病歷表
上蓋章，復在該診所業務上製作之「全民健保醫療給付門診診療費用申請表」上填載
由丙○○看診不實件數，同時在申請表上蓋用丙○○印章，向健保局行使申請醫療給
付，足生損害於健保局，並連續使健保局承辦人員陷於錯誤，給付忠孝醫院共計新台
幣（下同）三十八萬二千三百七十五元之健保費用。嗣經患者丁○○於八十六年十月
間至其他醫院看診始發覺上情。案經丁○○訴請臺灣屏東地方法院檢察署檢察官偵查
起訴。
    理  由
甲、被告戊○○、甲○○部分：
一、訊據被告戊○○、甲○○、丙○○等均否認有何違反醫師法之犯行，均辯稱該醫
    院之婦產科病患均係由被告丙○○所看診，惟遇被告丙○○出國或有事不在時，
    偶而會由被告戊○○代為看診云云。然查：
（一）右揭事實，業據告訴人丁○○及證人楊鳳貞先後分別於檢察官偵查中及本院審
      理中指訴綦詳，而證人即陪同告訴人一同前往看診之陳素燕、郭婉淑亦於偵查
      中證述渠等陪同告訴人前往看診時，確係被告甲○○身著白色制服看診，當時
      並未看見被告丙○○在場看診（見八十七年三月六日偵訊筆錄），而證人林麗
      容亦於偵查中結證稱，其自八十五年間起即至忠孝醫院就診，至八十六年十一
      月間因婦科疾病前往忠孝醫院就診時，即是被告甲○○為其看診，當時並未看
      見被告丙○○在場，被告甲○○當時為其做包含內診、照超音波、子宮頸抹片
      等診療，並對其稱其卵巢之水瘤有縮小之現象，而被告甲○○看診時，並有一
      護士在一旁協助（見八十七年十二月十日偵訊筆錄），證人郭婉淑、林麗容等
      均與被告等僅因就診而與被告甲○○見面，並無交情，亦無怨隙，復經證人等
      於偵查中具結後作證，衡情當無憑白誣陷被告等之必要，其證詞應堪採信，而
      被告等以被告丙○○確有為該林麗容、陳素燕、丁○○、楊鳳貞看診為由，向
      健保局所請領之費用一萬一千八百七十二元，均應堪認為其詐欺所得，此有健
      保局於八十九年一月二十七日以健保高醫字第八九０一五一三五號函覆在卷。
（二）對於被告丙○○之看診時間，被告丙○○先於偵查中供稱，係每週一、三、五
      等三日看診，上、下午均有看診，並於本院審理中第一次審理時稱，其看診時
      間絕大多數為上午，幾乎未於下午看診，而該院護士沈姵岑、乙○○於本院審
      理中亦為如是之證述，而被告戊○○則稱被告之看診時間為週一至週五，上、
      下午均有，偶而也會在週六看診（見八十七年一月五日偵訊筆錄、八十八年七
      月二十二日審判筆錄），並於該次偵查中稱被告丙○○於其看診時間外，並不
      會另外為病患看診，則倘被告丙○○果有固定之看診時間，被告等三人一為婦
      科唯一之醫師，一為護理長，一為院長，其三人顯無理由為如此炯異之陳述，
      是其所謂被告丙○○有固定之看診時間，即非無疑；又倘如被告丙○○所言，
      其看診時間，絕大部分均在每週一、三、五之上午，即與扣案告訴人丁○○、
      陳周春枝、林陳芳香、林張麗雀等人之病歷表所示，被告丙○○於八十六年四
      月二十六日十三時許（週六）、五月六日（週二）、五月八日十三時許（週四
      ）、六月二十六日十三時許（週四）、八月二日十五時許（週六）、八月五日
      十四時許（週二）、十一月四日十五時許（週二）、十一月十五日（週六）、
      十月二十四日時四時許（週四）（見八十七年偵字第一五號卷）等時間看診情
      節相悖，而該卷中僅影印有五人之病歷表，其中即有如上所述之多次被告所稱
      看診時間外之看診紀錄，此顯與被告丙○○所自稱絕大多數之看診時間為每週
      一、三、五上午並不相符，則此時間是否為被告丙○○所看診，即非無疑。
（三）忠孝醫院僅有被告丙○○一名婦產科醫師，且於被告丙○○看診之時間外，並
      無另收婦科之病人，此經被告戊○○於八十七年一月十六日偵查中供述明確，
      惟經本院依職權向內政部警政署入出境管理局函查被告丙○○之入出境資料，
      發現被告丙○○曾於八十六年九月十八日出境，迄同月二十七日始再入境，此
      有該局八十八年十一月二日（八八）境信昌字第８０８５７號函在卷為憑，然
      經核對扣案之病歷資料，竟有被告丙○○於八十六年九月二十二日為羅阮不看
      診之紀錄，雖被告丙○○及戊○○均辯稱，該病患係被告戊○○所看診，因一
      時疏忽而用錯印章之故等語，然該醫院竟於被告丙○○不在國內之時為病患看
      診，已與被告戊○○前所稱，該院在被告丙○○看診時間外不會另收婦科病患
      之詞有所出入，再按病歷表為醫師對其所負責診療之病患病症之判斷、治療方
      式、用藥處方之記載，而嗣後該病患倘對醫師之診療有所爭議，該醫師之責任
      即應據該病歷之記載為判斷，此為自明之理，而被告戊○○身為忠孝醫院之院
      長，且為合格之醫師，自無不知之理，倘該病患果為其代被告丙○○診療，自
      應使用自己之印章，以示負責，而無攜帶並使用被告丙○○印章之理，被告丙○○亦無交付其醫師專用印章予被告戊○○之必要，且觀諸該份病歷，係白底
      、綠框、黑字，而醫師印文則為紅色正楷之大字，甚為醒目，倘該「醫師丙○○」之印文確為被告戊○○所誤用，當一望即知，可當場更正，詎竟未為之，
      是其所稱誤用之詞，即不可採；再，被告戊○○於本院第一次提示內政部入出
      境管理局前開覆稱被告丙○○於八十六年九月十八至九月二十七日出境，不在
      國內之函，並質疑該院竟有被告丙○○為羅阮不看診之紀錄時，先係辯稱該病
      歷表上丙○○之印章是於丙○○回國後始補蓋，又稱係因行政上作業疏失而誤
      蓋（見八十八年十一月十一日審判筆錄），嗣於八十八年十一月二十三日本院
      再次訊問被告戊○○時，被告戊○○仍稱係誤用被告丙○○之印章，再於同年
      十二月七日之審判中，被告等之辯護人仍為被告等辯稱，被告戊○○既為合格
      醫師，顯無偽造即使用被告丙○○印章之必要，是戊○○使用丙○○之印章，
      應係誤用等語，但被告戊○○於八十九年二月七日審判中卻又改稱，其於被告
      丙○○出國期間，所代為看診之婦科病患，以其主觀意識，即認均應以丙○○
      之名義用印，並非誤用，然被告等卻又於八十八年十二月七日審判中提出被告
      戊○○於八十六年九月十九日為被告甲○○為婦科診療時，以其自己名義所記
      載之病歷，是此即與被告戊○○前所辯因該醫院婦科僅有被告丙○○一名婦科
      醫師，所以倘其為婦科病患看診，其主觀意識認即應以丙○○之名義記載病歷
      之詞相矛盾；另因健保局對忠孝醫院之給付款項，係以負責人即被告戊○○為
      對象，亦即雖被告戊○○並非該院之專職婦產科醫師，然因其為合格之醫師，
      亦得為婦產科之醫療行為，故倘以被告戊○○之名義向健保局請領婦產科之診
      療費用，亦可獲得給付，然倘係被告戊○○所看診，卻使用被告丙○○之名義
      向健保局請領，則因與事實不符，並涉及偽造文書之嫌，反而不能獲得健保局
      之給付，此經健保局於八十九年一月二十七日以健保高醫字第八九０一五一三
      五號函覆在卷，是被告戊○○顯無使用被告丙○○印章之理由；再經本院向健
      保局函詢結果，忠孝醫院於上開被告丙○○出國期間，共以被告丙○○之名義
      ，向該局請領三十七萬五百零三元之醫療費用，經該局於八十九年一月二十七
      日以健保高醫字第八九０一五一三五號函覆在卷，即令以被告等自行於八十九
      年二月十七日審判中所提出之計算表，該醫院於丙○○該段出國期間，亦向健
      保局請領高達十三萬二千六百七十九元之費用，然一則被告等並未提出該十三
      萬餘元之金額計算所憑之證據，而無從逕予採認，二則該計算表僅列出被告丙○○為婦科診療之費用，但被告丙○○為全科醫師，顯有為其他科別診療行為
      之機會，是該院之計算方式即不若健保局所函覆，該院以丙○○名義所請領之
      費用為準確，而應以健保局函覆之金額為準，是被告等於該期間內，以當時不
      在國內，顯不可能看診之被告丙○○名義，向健保局請領三十餘萬元之醫療費
      用，即與被告戊○○前稱被告丙○○不在時，即不再收婦科病人之詞相矛盾，
      亦非被告戊○○所稱誤用印章之詞所能解釋，自不可能係被告戊○○代為看診
      之費用，則前開證人楊鳳貞等人所述，均係被告甲○○代被告丙○○為渠等看
      診之詞，即應堪採信，則該部分費用均堪認為被告等向健保局詐欺所得之款項
      。
（四）忠孝醫院之病歷均為電腦輸入並紀錄，此經被告等供陳無誤，核與證人即該院
      負責電腦資訊等業務之行政副院長郭威伯於偵查中陳述明確，然對於被告丙○○所看診之紀錄究以何方式輸入電腦中紀錄，證人郭威伯於偵查中證稱大多係
      被告丙○○自行以電腦輸入，惟有時被告丙○○輸入速度太慢，便由護理人員
      代為輸入（見八十七年十一月三十日偵訊筆錄），被告甲○○於偵查中亦為如
      是陳述（見八十八年三月八日偵訊筆錄），被告丙○○於檢察官第一次問及此
      問題時（八十七年十二月七日），表示係其自行操作電腦打字，並稱會以電腦
      打字但打得不好，同時同意檢察官當場測試其電腦打字之能力，然經檢察官當
      場命其以電腦將「子宮頸炎」、「女陰搔癢」、「陰道炎」等字鍵入電腦時，
      逾十五分鐘竟無法輸入一字，且稱其中文輸入法為「中文」等語，此有該偵訊
      筆錄及測試現場照片二幀附卷可稽，即令於八十八年一月四日被告等之辯護人
      所提出之辯護意旨亦稱，被告丙○○係因近年罹病，且多日未接觸電腦，故而
      無法於檢察官測試當日為中文輸入等語，嗣於本院第一次審理時，被告丙○○
      改稱其都是以手寫方式記載病歷，再由護士為其輸入電腦，其確實不會使用電
      腦，因其輸入速度實在太慢，來不及看診，而偵查中所以對檢察官稱係自行輸
      入電腦，係因一時緊張，所以說錯等語；迄本院第二次審理時，被告丙○○再
      改稱，其病歷係由其口述，再由護士為其輸入電腦，而被告戊○○亦為如是陳
      述，則病歷之記載既為醫師看診所不可或缺之附隨業務，被告丙○○顯無不知
      其病歷記載方式之理，倘其病歷均為其口述後，由護士代為鍵入電腦，其顯無
      於偵查中對檢察官為如上陳述外，又同意檢察官測試其輸入能力，而證人即忠
      孝醫院副院長郭威伯亦於偵查中證稱，該院醫療紀錄之電腦檔案，只要有醫師
      之密碼即可進入修改，是若被告丙○○於看診時根本未記載病歷，係嗣後另由
      他人代為輸入電腦，或被告甲○○代其看診時，以何方式記載病歷或輸入電腦
      中，即未必為被告丙○○所知，故而被告丙○○不得不於偵查及本院審理中為
      前後矛盾之陳述與行為，則被告等所稱，忠孝醫院所有婦產科病人均由被告丙○○所看診一節，即不足採信。
（五）經檢察官委請台灣省政府警政廳刑事警察大隊於八十七年四月三十日，就告訴
      人對下列問題之答覆，均無不實反應：「八十六年四月二十六日去忠孝醫院看
      病是尤月為妳看病？答：有」、「尤月有問妳病情？答：有」及「尤月有察看
      妳的陰道？答：有」；反觀被告甲○○對法務部調查局於八十七年二月十三日
      及台灣省政府警政廳刑事警察大隊於八十七年四月三十日分別對其所為下列問
      題之答覆，均呈不實反應：「未曾代丙○○看診」、「未曾替丁○○看診」、
      「你當時有察看丁○○的陰道？答：沒有」及２、「你當時有開藥方給丁○○
      ？答：沒有」，此有台灣省政府警政廳刑事警察大隊於八十七年五月二十九日
      出具之省刑大鑑字第３２６９號鑑定通知書及法務部調查局八十七年二月十六
      日所出具之鑑定通知書各一紙在卷為憑。
（六）雖證人陳張麗雀、林陳芳香、石淑幸、羅阮不等人於偵查中結證稱，其至忠孝
      醫院確係由被告丙○○為渠等看診，然此不過足證該證人等確為被告丙○○所
      診治，尚不足遽認被告甲○○於被告丙○○看診之時間外，未有代被告丙○○
      看診之行為；又證人即該院護士沈姵岑、乙○○於本院審理中雖均證稱，該院
      之婦科病患均由被告丙○○所負責看診，並由渠二人為被告丙○○將病歷資料
      輸入電腦，然被告丙○○確有為病患看診之行為，此已經被告等多次陳明，並
      經前開張麗雀、林陳芳香等人證述綦詳，然本案所應審究者，乃為被告甲○○
      於被告丙○○看診時間外，有無自行看診之行為，是證人沈姵岑、乙○○之證
      詞，尚不足據以認定被告甲○○未有此行為，且倘證人沈姵岑、乙○○果明知
      被告甲○○有私自為病患看診之行為，並為被告甲○○將病歷輸入電腦，渠等
      即不免有本案幫助犯之嫌，另證人沈姵岑、乙○○等現均為忠孝醫院之護士，
      此有忠孝醫院所提出之該院護士名冊可稽，自難期待證人沈姵岑、乙○○為對
      被告等不利之證述，是渠等之證述即不足為被告等有利之認定。綜上所述，被
      告等之罪証均已臻明確，其上開所辯係卸責之詞，不足採信，被告等之犯行均
      堪以認定。
二、凡以治療、矯正或預防人體疾病、傷害、殘缺或保健為直接目的所為的診察、診
    斷及治療，或基於診察、診斷結果，以治療為目的所為處方或用藥等行為之全部
    或一部，均屬醫療行為。本件被告甲○○未取得合法醫師資格，業據其供明在卷
    ，即擅自為病患診療、開立處方箋，核其所為，係犯醫師法第二十八條第一項無
    照行醫罪，被告戊○○、丙○○雖未有該違法醫療行為，然其二人與被告甲○○
    間有犯意之連絡，依大法官會議釋字第一０九號解釋所示，均應認其為共同正犯
    ；被告等共同填載不實之醫療給付門診診療費用申請表，向健保局申請醫療給付
    ，其行使該業務登載不實文書之行為，顯足生損害於健保局，核其此部分所為，
    均係犯刑法第二百十五條、第二百十六條行使業務登載不實文書罪及同法第三百
    三十九條第一項詐欺取財罪，就此部分被告丙○○、甲○○及戊○○均有犯意之
    連絡與行為之分擔；被告等上開業務登載不實之低度行為，應為其後進而行使之
    高度行為所吸收，不另論罪。被告等前開多次行使業務登載不實文書與詐欺行為
    ，其先後多次犯行之時間緊接，所犯各為構成要件相同之罪，顯係基於概括犯意
    所為，均應以連續犯之規定以一罪論，並加重其刑。再被告等所犯上開三罪間，
    具有方法結果之牽連關係，應從一重之詐欺取財罪處斷。爰審酌被告戊○○乃具
    有合法資格醫師，更為忠孝醫院之院長，負有監督該院醫師及護理人員之義務，
    當知醫療行為攸關病患生命安危，責任重大，竟貪圖不法利益，敗壞醫德，掩護
    被告甲○○無照行醫、被告甲○○身為護理人員，竟未取得醫師資格，而暗中從
    事攸關病患生命、身體及健康之醫療行為，對於病患具有潛在危害（目前國內某
    些行業租借牌照營業風氣昌熾，尤以部分年老退役軍醫出租醫師執照予無照密醫
    或掩護密醫執行醫療業務，其危害民眾生命安全及健康之情形最為嚴重）、其犯
    罪動機、手法、目的、犯罪所得與犯罪後均飾詞否認犯行之態度等一切情狀，各
    量處如主文所示之刑。
三、公訴意旨認被告等於上開犯罪期間內，共向健保局詐得醫療費用一千一百萬四千
    三百五十九元，故請併科其犯罪利益所得八百萬元一節，經查被告丙○○於該醫
    院中亦有對病患為診療，此經被告等多次陳明，而經檢察官訊問之證人石淑幸、
    羅阮不亦結證稱其確曾經被告丙○○為其看診（見八十七年十二月二十九日、十
    二月十八日偵查筆錄），且證人石淑幸為被告丙○○看診之八十六年十一月十日
    、證人羅阮不為被告丙○○看診之八十六年五月三十一日、六月三日、六月十八
    日、六月二十五日、七月四日、七月九日、七月十四日等時間，被告丙○○均無
    其他就診紀錄，而被告丙○○雖因罹患肝癌，需經常至行政院國軍退除役官兵輔
    導委員會高雄榮民總醫院（以下簡稱高雄榮民總醫院）就診或取藥，此有該院所
    函覆之病歷資料可稽，然因時隔已久，且被告丙○○曾多次請其家人代其前往取
    藥，而未自行前往就診，自現存之病歷資料中已無法判斷何時為其自行就醫，何
    時係其家人代其前往取藥，此經被告丙○○之主治醫師羅錦河函覆在卷，是尚難
    遽以被告丙○○曾有多次至高雄榮民總醫院就診紀錄，而逕認其於該時間即無法
    於忠孝醫院看診，是尚無積極證據足認證人等此部分證述為不實，亦即無證據足
    認被告等有為該部分之詐欺犯行，自難遽認被告等於上開時間內向健保局所請領
    之一千一百萬餘元之款項均屬不實，而據卷附資料亦僅能證明前開證人楊鳳貞等
    證人如前所述部分之醫療行為係被告甲○○所為，至其餘病患之就診是否亦均為
    被告甲○○所為，即無證據足以認定，自難逕為不利被告等之認定，而無從逕認
    被告等之詐欺所得有達一千一百萬餘元之數，且經本院向健保局函詢結果覆稱，
    該局對健保之對象，於八十六年一月一日前之資料均已清檔，無從查詢，是其確
    實之詐欺所得，即無從確認，依罪疑惟輕原則，應以中央健康保險局前開函附資
    料所示之三十八萬二千三百七十五元較為可採，其數額非鉅，尚無併科罰金之必
    要，附此敘明。
乙、被告丙○○部分：
一、公訴意旨丙○○與被告戊○○、甲○○共犯前開事實欄所述之犯行，因認丙○○
    亦涉有前述之違反醫師法、偽造文書及詐欺之犯嫌。
二、按被告死亡者，法院應諭知不受理之判決，刑事訴訟法第三百零三條第五款定有
    明文。經查被告丙○○業於民國八十九年一月二十日在台南市○○街三八九號死
亡，有台南市林善興醫師所出具之死亡證明書在卷可稽，揆諸前開說明，爰不經
    言詞辯論，逕為諭知不受理之判決。
據上論斷，應刑事訴訟法第二百九十九條第一項前段、第三百零三條第五款、第三百
零七條，醫師法第二十八條第一項前段、刑法第十一條前段、第二十八條、第二百十
六條、第二百十五條、第三百三十九條第一項、第五十五條、第五十六條、罰金罰鍰
提高標準條例第一條前段，判決如主文。
本案經檢察官莊啟勝到庭執行職務。
中      華      民      國      八十九      年      二      月  二十四  日
                                      臺灣屏東地方法院刑事第一庭
                                          法  官    莊鎮遠
右正本證明與原本無異。
對於本判決如有不服應於收受送達後十日內向本院提出上訴書狀上訴台灣高等法院高
雄分院並按他造當事人之人數附具繕本。
                                          書記官   吳光璵
中      華      民      國      八十九      年      二      月  二十五  日
附錄本判決論罪之法條：
醫師法第二十八條
未取得合法醫師資格，擅自執行醫療業務者，處一年以上三年以下有期徒刑，得併科
一萬元以上五萬元以下罰金，其所使用之藥械沒收之。
刑法第二百十五條
從事業務之人，明知為不實之事項，而登載於其業務上作成之文書，足以生損害於公
眾或他人者，處三年以下有期徒刑、拘役或五百元以下罰金。
刑法第二百十六條
行使第二百十條至第二百十五條之文書者，依偽造、變造文書或登載不實事項或使
登載不實事項之規定處斷。
刑法第三百三十九條第一項
意圖為自己或他人不法之所有，以詐術使人將本人或第三人之物交付者，處五年以
下有期徒刑、拘役或科或併科一千元以下罰金。


司法院資訊處製作；財團法人民間司法改革基金會備份。
